臺灣高等法院民事判決
111年度上字第12號
上  訴  人  馬夢燕  
訴訟代理人  賴佩霞律師
被上訴人    南京金鑽社區管理委員會

法定代理人  曾明秀  
訴訟代理人  林柏裕律師
上列當事人間請求確認區分所有權人會議決議無效等事件，上訴
人對於中華民國110年9月13日臺灣士林地方法院109年度訴字第1
756號第一審判決提起上訴，本院於111年7月5日言詞辯論終結
，判決如下：
    主  文
上訴駁回。
第二審訴訟費用由上訴人負擔。
    事實及理由
一、上訴人起訴主張：伊為○○○○社區（下稱系爭社區）之區分所
    有權人，於民國（下同）103年4月15日以買賣為原因登記為
    系爭社區門牌號碼臺北市○○區○○路000巷0○0號6樓房屋（下
    稱0○0號6樓房屋）之所有權人，於105年7月1日以買賣為原
    因將該房屋所有權移轉登記予訴外人孫樹和、郭埔君，伊嗣
    於107年6月14日以買賣為原因登記為同巷0○0號1樓房屋（下
    稱0○0號1樓房屋，共有部分含地下二層編號15
　　、18、20、21汽車停車位）、同巷0○0號5樓房屋（下稱0○0
    號5樓房屋）之所有權人，於108年7月24日將0○0號5樓房屋
    以買賣為原因移轉登記予訴外人鄒榮華，伊再於110年5月4
    日購買系爭社區地下二層編號1、2、3汽車停車位，並於同
    日將地下二層編號18汽車停車位出售予其他區分所有權人，
    現有6個汽車停車位(即地下二層編號1、2、3、15、20、21)
    及9個機車停車位(即地下一層編號28至36)。系爭社區僅設
    置21個汽車停車位，配售予少數區分所有權人，汽車升降梯
    係1樓至地下2樓，搭配控管進出卡片之使用權限及相關車號
    登記等措施，足以管制非住戶進出系爭社區，況系爭社區針
    對停車位管理費係專款專用，地下停車場升降設備之維修及
    保養，均由停車位管理費支出，伊持有之停車位數量較多，
    故須負擔較高額之停車位管理費，倘伊出租停車位予非住戶
    使用，當不會增加其他住戶之負擔。又訴外人即建商威丞實
    業有限公司(下稱威丞公司)與系爭社區各承購戶簽訂之「南
    京金鑽」房屋預訂買賣契約書(下稱系爭社區房屋買賣契約)
    第17條第8項約定未購買停車位之區分所有權人不得妨礙停
    車位之使用方式，即係考量系爭社區停車位價格昂貴，為保
    障購買汽車停車位住戶之權益，與系爭社區全體區分所有權
    人訂有分管之約定，並作成停車位分管同意書附於系爭買賣
    契約附件㈨，系爭社區103年12月6日區分所有權人會議(下稱
    103年區權人會議)「討論事項及決議」第1案就修正系爭社
    區住戶規約（下稱系爭規約）第2條第4項第2款關於「停車
    位不得租給非住戶之人使用」部分所為之決議，違反上開分
    管契約而無效，且違反民法第72條、第148條第1項、公寓大
    廈管理條例(下稱管理條例)第33條第3款規定，依管理條例
    第1條第2項適用民法第56條第2項規定，應屬無效，爰請求
    確認上開決議為無效。又上開決議因違反管理條例第33條第
    3款規定，乃不法侵害伊就所有停車位之使用方式，致伊受
    有租金損失，以系爭社區鄰近汽車停車位及機車停車位每月
    租金行情各新臺幣(下同)2700元、300元計算，伊得依民法
    第184條第1項前段規定，請求被上訴人賠償自107年6月14日
    起至109年8月14日止共26個月，無法出租編號15、18、20、
    21等4個汽車停車位及9個機車停車位予非住戶之租金損失合
    計35萬1000元(2700元X4X26月+300元X9X26月)。另系爭社區
    1樓共6戶房屋均有獨立出入口，無須使用公共梯廳(含逃生
    通道等)、走道及照明設備等設施，至於停車升降梯等設施
    之維護費用，係由停車位管理費支付，與公共設施管理費無
    關，系爭社區108年8月17日區分所有權人會議(下稱108年區
    權人會議)「議題討論及表決」第1案就修正規約第17條第2
    項第1款規定關於系爭社區全部1樓房屋定額分擔管理費超過
    每月每坪20元部分，並未考量1樓與2樓以上房屋之公設比例
    懸殊情形，顯違反民法第72條、第148條第1項規定，依管理
    條例第1條第2項適用民法第56條第2項規定，應屬無效，爰
    請求確認上開決議為無效。另被上訴人向原法院內湖簡易庭
    起訴請求伊與訴外人日盛國際商業銀行股份有限公司（下稱
    日盛銀行）給付管理費等事件(108年度湖簡字第998號，下
    稱另案)，伊於另案審理中代日盛銀行向被上訴人清償該行
    積欠之0○0號5樓房屋管理費、管理基金及消防分攤費用合計
    11萬9297元，惟日盛銀行否認其應負擔上開費用，伊對被上
    訴人所為清償，為非債清償，不生效力，爰依不當得利法律
    關係請求被上訴人返還等語(於本院撤回就請求確認系爭社
    區103年區權人會議及104年7月18日區分所有權人會議〈下稱
    104年區權人會議〉決議關於全部1樓房屋定額分擔管理費超
    過每月每坪20元無效部分之上訴，見本院卷第253、254頁，
    並表明不再主張被上訴人未寄發103及108年區權人會議開會
    通知單及會議紀錄，見本院卷第361頁)。原審判決上訴人敗
    訴，上訴人聲明不服，提起上訴。上訴聲明：㈠原判決關於
    駁回上訴人後開第㈡至㈤項之訴部分廢棄；㈡確認系爭社區103
    年區權人會議「討論事項及決議」第1案就修正住戶規約(下
    稱系爭規約)第2條第4項第2款規定關於「停車位不得租給非
    住戶之人使用」部分所為之決議無效；㈢確認系爭社區108年
    區權人會議「議題討論及表決」第1案就修正系爭規約第17
    條第2項第1款規定關於系爭社區全部1樓房屋定額分擔管理
    費超過每月每坪20元部分無效；㈣被上訴人應給付上訴人35
    萬1000元，及自起訴狀繕本送達翌日起至清償日止，按年息
    5%計算之利息；㈤被上訴人應給付上訴人11萬9297元，及自
    起訴狀繕本送達翌日起至清償日止，按年息5%計算之利息。
二、被上訴人則以：系爭社區停車位屬於共有部分約定專用，並
    非專有部分，關於停車位之管理使用自得以規約定之。系爭
    社區103年區權人會議決議系爭規約第2條4項第2款增訂停車
    位不得租給非住戶之人使用，係基於保障全體區分所有權人
    之公共利益所為合理限制，以避免出入人員複雜，影響社區
    住戶居住安全，造成社區管理困難及增加支出，並無違反公
    序良俗或權利濫用情事。系爭買賣契約第17條係就購買停車
    位之住戶，對於停車位之使用、收益及處分權所為約定，然
    所有權之行使，並非全無限制，系爭社區區分所有權人會議
    仍得就停車位之管理事項為決議，而管理條例第33條第3 款
    規定，係指約定專用部分變更為非約定專用部分時，始應得
    使用該約定專用部分之區分所有權人同意，至於停車位不得
    租給非住戶使用，並非將約定專用部分變更為非約定專用部
    分，自無上開規定之適用。又系爭社區鄰近大樓管理費行情
    每月每坪至少90元至120元，系爭社區108年區權人會議決議
    全部1樓房屋定額分擔管理費為每月每坪70元，2樓以上房屋
    定額分擔管理費為每月每坪80元，已考量1樓住戶使用公共
    設施之範圍及比例較低，倘必須依照各樓層住戶實際使用公
    共設施之次數，訂定不同管理費收取標準，不僅將造成管理
    上困難，亦使管理成本不當提高（例如必須耗費大量人力、
    物力，時時刻刻統計住戶使用各公共設施之次數），且住戶
    難就建築物為合理之使用，致使生活自由、品質受損，要與
    收取管理費之目的不符，上開決議並無違反公序良俗，或有
    何權利濫用情事。另上訴人於另案代日盛銀行向伊清償2之2
    號5樓房屋積欠之管理費、管理基金及消防分攤，合計11萬9
    297 元，係基於兩造間和解，伊受領上訴人之給付，非無法
    律上原因，不構成不當得利等語，資為抗辯。答辯聲明
　　：上訴駁回。
三、兩造不爭執之事實（見本院卷第256頁）：
  (一)上訴人於103年4月15日以買賣為原因登記為0○0號6樓房屋
      之所有權人，於105年7月1日將該房屋以買賣為原因移轉
      登記予孫樹和、郭埔君。上訴人於107年6月14日以買賣為
      原因登記為0○0號1樓房屋（共有部分含地下二層編號15、
      18、20、21汽車停車位，權利範圍各1000分之101）
　　　、0○0號5樓房屋之所有權人，於108年7月24日將0○0號5樓
      房屋以買賣為原因移轉登記予鄒榮華。上訴人於110年5月
      4日購買地下二層編號1、2 、3汽車停車位(共有部分權利
      範圍各10000分之202)，於同日將地下二層編號18汽車停
      車位(共有部分權利範圍10000分之101)出售及移轉登記予
      其他區分所有權人後，上訴人尚有6個汽車停車位及9個機
      車停車位，有土地建物查詢資料、異動索引及建物所有權
      狀等影本可稽（見原審湖調字卷第29、30頁、原審卷第32
      2至332、333-3至333-6、420頁）。
  (二)系爭社區103年區權人會議決議修改系爭規約第2條第4項
      第2款規定，增訂停車位不得租給非住戶之人使用；108年
      區權人會議決議修改系爭規約第17條第2項第1款「管理費
      之分擔基準」規定，各區分所有權人應按其建物登記總面
      積（不含停車位面積）計算，1樓6戶以每月每坪70元定額
      分擔管理費，其餘30戶以每月每坪80元定額分擔管理費，
      有會議紀錄及系爭規約等影本可稽（見原審湖調字卷第23
      至39、45、46頁、原審卷第40至62頁）。
　(三)上訴人於108年8月1日代日盛銀行向被上訴人清償0○0號5
      樓房屋積欠之管理費、管理基金及消防分攤費用，合計11
      萬9297元，有收據影本可稽（見原審湖調字卷第87頁）。
四、得心證之理由：　　　
  (一)按確認法律關係基礎事實存否之訴，非原告有即受確認判
      決之法律上利益者，不得提起之，此觀民事訴訟法第247
      條第1項之規定即明。所謂即受確認判決之法律上利益，
      係指法律關係基礎事實之存在與否不明確，原告主觀上認
      為其在法律上之地位有不安之狀態存在，且此種不安之狀
      態，能以確認判決將之除去之者而言，故確認法律關係基
      礎事實存否之訴，若具備前開條件，即得謂有即受確認判
      決之法律上利益。又公寓大廈區分所有權人會議，係區分
      所有權人為共同事務及涉及權利義務有關事項，召集全體
      區分所有權人所舉行之會議，此為管理條例第3條第7款所
      明定，而區分所有權人會議之決議，係多數區分所有權人
      集合之意思表示而成立之法律行為，雖非法律關係本身，
      然其所為決議常為多數法律關係基礎，該法律關係基礎事
      實存否如生爭執，公寓大廈區分所有權人之私法上地位即
      有受侵害之危險。上訴人主張：伊現為系爭社區0○0號1樓
      房屋之區分所有權人，系爭社區103年區權人會議決議關
      於停車位不得租給非住戶之人使用部分，及108年區權人
      會議決議關於全部1樓房屋定額分擔管理費超過每月每坪2
      0元部分，均為無效等語，既為被上訴人所否認，則上
　　　開兩決議是否有效即屬不明，而上開兩決議涉及上訴人是
      否得出租汽機車停車位予非住戶使用，及管理費應繳交金
      額若干，將使上訴人之法律地位處於不安狀態，此種不安
      之狀態，得以本件確認判決將之除去，依前揭說明，應認
      上訴人有即受確認判決之法律上利益，故其提起本件確認
      之訴，自有確認利益。　　
　(二)系爭社區103年區權人會議「討論事項及決議」第1案就修
      正系爭規約第2條第4項第2款規定關於「停車位不得租給
      非住戶之人使用」部分所為之決議，是否違反分管契約而
      無效，或違反民法第72條、第148條第1項、管理條例第33
      條第3款規定，依管理條例第1條第2項適用民法第56條第2
      項規定，應屬無效？
　　⒈按管理條例第1條第2項規定：「本條例未規定者，適用其
      他法令之規定」。次按「總會決議之內容違反法令或章程
      者，無效」、「法律行為，有背於公共秩序或善良風俗者
　　　，無效」、「權利之行使，不得違反公共利益，或以損害
      他人為主要目的」，民法第56條第2項、第72條及第148條
      分別定有明文。所謂「法律行為有背於公共秩序或善良風
      俗者」，係指法律行為本身違反國家社會一般利益及道德
      觀念而言(最高法院69年台上字第2603號判決先例意旨參
      照)。又所謂權利濫用，係在外觀上為權利之行使，實質
      上卻違反權利之社會性，因此不能認為正當行使權利之行
      為，然權利人行使權利，不免對義務人或他人造成不利益
      之結果，此乃不可避免之正常現象，故必須權利人在主觀
      上有損害他人之意思，並且以此為主要目的，始構成權利
      濫用。權利之行使，是否以損害他人為主要目的，應就權
      利人因權利行使所能取得之利益，與他人及國家社會因其
      權利行使所受之損失，比較衡量以定之，若當事人行使權
      利，雖足使他人喪失利益，但若非以損害他人為主要目的
　　　，即不在該條所定範圍之內(最高法院86年度台上字第250
      0號、92年度台上字第1446號判決參照)。
　　⒉按管理條例第3條第3、4、5、8款規定：「....專有部分
      ：指公寓大廈之一部分，具有使用上之獨立性，且為區分
      所有之標的者。共用部分：指公寓大廈專有部分以外之
      其他部分及不屬專有之附屬建築物，而供共同使用者
　　　。約定專用部分：公寓大廈共用部分經約定供特定區分
      所有權人使用者。....住戶：指公寓大廈之區分所有權
      人、承租人或其他經區分所有權人同意而為專有部分之使
      用者或業經取得停車空間建築物所有權者。....」、第6
      條第1、5款規定：「住戶應遵守下列事項：於維護、修
      繕專有部分、約定專用部分或行使其權利時，不得妨害其
      他住戶之安寧、安全及衛生。....其他法令或規約規定
      事項」。查0○0號1樓房屋之建物登記謄本記載：「共有部
      分：○○段0○段0000建號(下稱0000建號，同小段均以建號
      稱之)1482.46平方公尺。權利範圍：10000分之1238
　　　(含停車位編號1、2、3、15、20、21號，權利範圍10000
      分之202、10000分之202、10000分之202、10000分之101
　　　、10000分之101、10000分之101)」、「共有部分：○○段0
      ○段0000建號80.29平方公尺。....主要用途：本共有部分
      之項目有機車停車空間共計1項」(見本院卷第143頁
　　　)；0000建號建物登記謄本記載：「主建物資料：○○段0○
      段0000(權利範圍10000分之2124)、0000(權利範圍10000
      分之1868)、0000(權利範圍10000分之1244)、0000
　　　(即0○0號1樓房屋，權利範圍10000分之2548)、0000(權利
      範圍10000分之2216)建號」(見本院卷第265頁)，上訴人
      主張：系爭社區機車停車位都是1樓住戶購買，1樓才有約
      定專用權，伊購買編號28至36機車停車位等語，為被上訴
      人所不爭執(見本院卷第253頁)，可知系爭社區汽機車停
      車位分別登記於0000、0000建號建物，屬於共有部分，非
      專有部分，僅係約定由承購戶專用，0000建號建物為1樓6
      戶之區分所有權人共有，上訴人所有汽機車停車位均屬管
      理條例第3條第5款規定之約定專用部分，在物理構造上雖
      無獨立性，惟在使用機能上則有完全之獨立性，因此
　　　，上訴人對其停車位固得依該用途使用、收益，然行使權
      利時，仍不得妨害其他住戶之安寧、安全及衛生，並應遵
      守規約之規定，系爭規約第2條第4項第2款既訂有停車空
      間使用管理辦法加以規範，上訴人即有遵守之義務。
　  ⒊按管理條例第9條第1、2項規定：「各區分所有權人按其共
      有之應有部分比例，對建築物之共用部分及其基地有使用
      收益之權。但另有約定者從其約定(第1項)。住戶對共用
      部分之使用應依其設置目的及通常使用方法為之。但另有
      約定者從其約定(第2項)」、第24條第1項規定：「區分所
      有權之繼受人，應於繼受前向管理負責人或管理委員會請
      求閱覽或影印第35條所定文件，並應於繼受後遵守原區分
      所有權人依本條例或規約所定之一切權利義務事項」。
　　　準此，公寓大廈約定專用部分之使用收益方法，當得由全
      體區分所有權人以決議或規約加以限制，使用該約定專用
      部分之區分所有權人不得違反區分所有權人會議之決議及
      規約之規定，且區分所有權之繼受人亦應受其拘束。
　　⒋公寓大廈等集合住宅之買賣，建商與各承購戶約定，公寓
      大廈之共用部分或其基地之空地由特定共有人使用者，除
      別有規定外，應認共有人間已合意成立分管契約(最高法
      院98年度台上字第633號判決參照)。查威丞公司於出售系
      爭社區專有部分時，與各承購戶簽訂之系爭社區買賣契約
      第17條第1項約定：「分管特約：本社區地下室共貳層
　　　，除供作梯間通道、進排風管道、台電配電場所、發電機
      室、機房(電信機房、消防機房等)及蓄水池等公共設施外
　　　，由賣方統一規劃為汽機車停車場。本華廈地下一層規劃
      機車停車位....歸壹樓各戶購買使用。地下第二層所規劃
      之汽車停車位共有21位....其汽車停車位產權全歸有購買
      汽車停車位客戶所持分，並無歸入本華廈全體之公設持分
　　　。歸賣方(應係「買方」之誤載)所有並得另行出售、出租
　　　。未購買汽車停車位之承購戶，已充分認知本房地總價款
      並不包括可售汽車停車位之價款及坪數。未購買者承諾放
      棄使用，並確認對賣方所有之汽車停車位無任何權利，包
      括持分所有權及使用管理權等。本社區全體區分所有權人
　　　，均了解並同意前述車位之規劃及使用方式，任何妨礙上
      開車位之使用者(含管理人)，應對買賣雙方均負損害賠償
      責任。若有購買汽車停車位者，則依本約第2條第2項所示
      位置、編號歸買方使用，擁有其持分產權，並有使用、收
      益、處分及排除他人干涉之權利」(見原審湖調字卷第60
      頁)；參酌其附件㈨停車位分管同意書記載：「立同意書人
      ＿ (以下簡稱買方)茲訂購威丞實業有限公司(以下簡稱賣
      方)興建之『○○○○』地下貳層編號第＿號＿個，...
　　　.且同意左列條款：買方同意就購買之停車空間在個別劃
      定分管範圍內，有管理、收益、處分及排除他人干涉之權
      利，對於劃定範圍外，不得主張上開權利；就本社區停車
      場之規劃及約定，買方均已充份了解認知且確認能符合需
      求而簽約購買....。買方所購之停車空間，買方切結
　　　：每月依規定按時繳納清潔、管理、電費、保養費及必要
      維修費用等，緊急時應供防空及避難之用，絕無異議。
      本停車空間產權如出售轉讓時，應將本『停車位分管同意
      書』所同意切結事項告知受讓人，並明訂於買賣(相關)契
      約中，而其效力及於立同意書人之受讓人、繼承人、管理
      人或承租人」(見原審湖調字卷第69至70頁)，再佐以系爭
      社區地下一層劃定之機車停車位範圍及編號，有位置圖影
      本可稽(見本院卷第235頁)，可知系爭社區地下室共2層，
      共有部分包括梯間通道、進排風管道、台電配電場所、機
      房(電信機房、消防機房等)及蓄水池等公共設施及汽機車
      停車場，威丞公司將公共設施以外部分統一規劃為汽機車
      停車場，地下一層機車停車位歸1樓各戶購買使用及共有
      ，地下二層汽車停車位21位，歸有購買汽車停車位者使用
      及共有，而非由全體區分所有權人共有，威丞公司透過上
      開買賣契約條款與系爭社區各承購戶約定未購買停車位者
      ，就停車位並無持分及使用權，並與購買停車位之承購戶
      約明所購停車位之編號、位置及使用範圍，乃係就系爭社
      區地下室作為停車空間之範圍，與各承購戶訂有分管之約
      定，系爭社區共有人間因此合意成立分管契約，觀諸上開
      買賣契約第17條及附件㈨停車位分管同意書之內容，復無
      關於停車位是否得租給非住戶使用之記載，自難解為有限
      制系爭社區區分所有權人以決議或規約禁止出租停車位予
      非住戶之意思。從而，上訴人主張系爭社區103年區權人
      會議決議關於停車位不得租給非住戶使用部分，違反分管
      契約而無效云云，洵非可採。
　　⒌系爭社區103年12月6日103年區權人會議紀錄記載略以：「
      討論事項及決議：第1案案由：社區規約修改、討論
　　　。決議：修正如附件社區規約所示。所有修正均合於《公
      寓大廈管理條例》第32條之重新召集會議規定決議額數：
      出席區分所有權人與區分所有權比例均達2分之1以上之同
      意作成決議」，系爭社區據此於系爭規約第2條第4項第2
      款「停車空間使用管理辦法」增設「停車位不得租給非住
      戶之人使用....」(見原審湖調字卷第23、24、39頁)，目
      的在於維護系爭社區住戶居住品質，避免使用停車位之人
      過於複雜，難以掌控管理，致影響社區安全等公共利益，
      固使有購買停車位者之使用收益權受影響，但難謂係以損
      害他人為主要目的，構成權利濫用，或有違反公序良俗情
      事。況上訴人於系爭社區103年區權人會議召開時，係0○0
      號6樓房屋之區分所有權人(見兩造不爭執之事實㈠)，應已
      知悉上開會議作成停車位不得出租予非住戶使用之決議，
      惟仍先後於107年6月14日、110年5月4日大量購買汽機車
      停車位，此乃其自行權衡損益之結果，自不能事後反指上
      開決議有違反公序良俗，或構成權利濫用情事。是以，上
      訴人主張：系爭社區103年區權人會議決議關於停車位不
      得租給非住戶使用部分，違反民法第72條、第148條第1項
      規定，依管理條例第1條第2項適用民法第56條第2項規定
      ，應屬無效云云，尚非可採。
　　⒍按管理條例第15條第1項規定：「住戶應依使用執照所載用
      途及規約使用專有部分、約定專用部分，不得擅自變更」
      、第23條第2項第1款規定：「規約除應載明專有部分及共
      用部分範圍外，下列各款事項，非經載明於規約者，不生
      效力：約定專用部分、約定共用部分之範圍及使用主體
      」、第33條第3款本文規定：「區分所有權人會議之決議
      ，未經依下列各款事項辦理者，不生效力：依第56條第1
      項規定成立之約定專用部分變更時，應經使用該約定專用
      部分之區分所有權人同意」、第56條第1項前段規定：「
      公寓大廈之起造人於申請建造執照時，應檢附專有部分、
      共用部分、約定專用部分、約定共用部分標示之詳細圖說
      及規約草約」。準此，公寓大廈之起造人於申請建造執照
      時，應檢附約定專用部分標示之詳細圖說及規約草約，規
      約草約於正式規約訂定前有拘束全體區分所有權人之效力
      ，規約應載明約定專用部分之範圍及使用主體，住戶不得
      擅自變更約定專用部分，約定專用部分變更時，應經使用
      該約定專用部分之區分所有權人同意，否則不生效力。所
      謂「約定專用部分變更」，當係指變更起造人於申請建造
      執照時所成立之約定專用部分，並非指約定專用部分之管
      理事項變更。查系爭社區103年區權人會議決議於系爭規
      約第2條第4項第2款「停車空間使用管理辦法」增訂：「
      停車位不得租給非住戶之人使用....」，乃係變更原訂停
      車空間使用管理辦法，非屬變更起造人於申請建造執照時
      所成立之約定專用部分，並無管理條例第33條第3款規定
      之適用，上訴人主張：系爭社區103年區權人會議決議關
      於停車位不得租給非住戶之人使用部分，屬約定專用部分
      變更，未經使用該約定專用部分之區分所有權人(
　　　即汽機車停車位承購戶)全體同意，違反管理條例第33條
      第3款規定，依同條例第1條第2項適用民法第56條第2項規
      定，應屬無效云云，洵非可採。
  (三)系爭社區108年區權人會議「議題討論及表決」第1案就修
      正系爭規約第17條第2項第1款規定關於全部1樓房屋定額
      分擔管理費超過每月每坪20元部分所為之決議，是否違反
      民法第72條、第148 條第1項規定，依管理條例第1條第2 
      項適用民法第56條第2項規定，應屬無效？
　　⒈按管理條例第10條第2項規定：「共用部分、約定共用部分
      之修繕、管理、維護，由管理負責人或管理委員會為之
　　　。其費用由公共基金支付或由區分所有權人按其共有之應
      有部分比例分擔之。但修繕費係因可歸責於區分所有權人
      或住戶之事由所致者，由該區分所有權人或住戶負擔。其
      費用若區分所有權人會議或規約另有規定者，從其規定」
　　　。準此，公寓大廈共用部分之管理費，以由區分所有權人
      按其共有之應有部分比例分擔為原則，但區分所有權人會
      議或規約就該費用之分擔比例，另有規定者，從其規定。
      又住戶規約之目的在於維護環境衛生，確保良好之生活環
      境與生活品質，為充裕共用部分在管理上之必要經費，區
      分所有權人應繳交管理費，而管理費之收費標準得視實際
      情況需要，由區分所有權人會議決議訂定，此觀系爭規約
      第17條第1、2項規定即明。
　　⒉查系爭社區108年區權人會議紀錄記載略以：「肆、議題討
      論及表決：第1案案由：1樓住戶管理費折扣案，並修改規
      約第17條。說明：去年區權會00-00高先生提案，因1樓住
      戶幾乎不會進入各棟梯廳，盼能酌降管理費，管委會於10
      8/7/2第5次委員會議討論，酌降每坪10元，依據每坪70元
      計算繳交管理費，並修改規約第17條，提請討論及表決
　　　。並請討論訂定起算日。1樓6戶總坪數為241.3坪＊10元=
      每月少收管理費2413元。決議：贊成14票，反對10票，本
      案過半數通過，訂於108年9月起算日。並修改規約第17條
      第2項第㈠款」、「修正前：㈠管理費之分擔基準：各區分
      所有權人應按其建物登記總面積(不含停車位面積)計算
　　　，以每月每坪80元定額分擔，停車位以每位每月定額分擔
      ，無論有無入住、有無車輛停放，均應繳納，定額之標準
      由區分所有權人會議決議訂定。修正後：㈠管理費之分擔
      基準：各區分所有權人應按其建物登記總面積(不含停車
      位面積)計算，1樓6戶以每月每坪70元定額分擔，其餘30
      戶以每月每坪80元定額分擔，停車位：平面以每月每位35
      0元、機械車位以每月每位600元定額分擔，無論有無入住
      、有無車輛停放，均應繳納，定額之標準由區分所有權人
      會議決議訂定」(見原審湖調字卷第45、46頁)，被上訴人
      據此修正系爭規約第17條第2項第1款規定之內容同上開決
      議(見本院卷第104、105頁)。參以系爭社區於103年1月8
      日建築完成，104年區權人會議決議自104年8月起收取管
      理費，104年8月及9月以每坪200元計算，104年10月起調
      整為每月每坪80元，有建物所有權狀及104年區權人會議
      紀錄等影本可稽(見原審湖調字卷第19、20、41、42頁)，
      可知系爭社區自104年8月起收取管理費，原以每月每坪20
      0元計算，自104年10月起調整為每月每坪80元，嗣108年
      區權人會議考量1樓住戶使用公共梯廳之頻率明顯少於2樓
      以上住戶，乃決議自108年9月起，1樓6戶每月每坪調降為
      70元，2樓以上共30戶則維持每月每坪80元，顯然減少1樓
      之管理費負擔，而無損害1樓住戶權益情事。又管理費之
      用途包括委任或僱傭管理服務人之報酬、共用部分之管理
      及維護費、共用部分之火災保險費、責任保險費及其他財
      產保險費、管理組織之辦公費、電話費及其他事務費、稅
      捐及其他徵收之稅賦、因管理事務洽詢律師、建築師等專
      業顧問之諮詢費用、其他基地及共用部分等之經常管理費
      用、其他經區分所有權人會議決議執行事項之花費等(系
      爭規約第18條第2項規定參照，見本院卷第106頁)，大部
      分與全體住戶之公共利益有關，因此系爭社區108年區權
      人會議決議將1樓區分所有建物應分擔之管理費相較其他
      樓層應分擔之管理費，每坪調降10元，尚屬合理。
　　⒊上訴人主張：系爭社區並無共用大廳及交誼廳，伊無須使
      用公共梯廳(含逃生通道等)、走道及照明設備，且1樓各
      戶之公設比高於其他樓層，公設大部分為2樓以上住戶使
      用，管理費卻由1樓住戶齊頭式分擔，有欠公允，108年區
      權人會議決議關於1樓應繳交之管理費超過每月每坪20元
      部分，並未考量1樓與其他樓層之公設比例懸殊情形，違
      反公序良俗，構成權利濫用云云。惟查，經本院函詢威丞
      公司關於上訴人所有0○0號1樓房屋之公設比例，據該公司
      函覆略以：0○0號1樓房屋產權登記公設，按主建物總坪數
      大小以36.14%公設比計算，大公0000建號面積448.48坪(
      扣除汽車公面積)，分配有14.75坪等語(見本院卷第222頁
      )，參酌該公司提供之各樓層明細表記載，系爭社區1至4
      樓房屋之公設比(扣除汽車公面積，下同)介於35.21%至36
      .2%之間，5樓房屋之公設比介於32.95%至33.41%之間
　　　，6樓房屋之公設比介於26.22%至27.07之間(見本院卷第2
      25頁)，並無1樓與其他樓層房屋公設比例相差懸殊之情形
      。又系爭社區於108年9月以前，管理費之收費標準均為每
      月每坪80元，自108年9月起調整為1樓管理費每月每坪70
      元，2樓以上仍維持每月每坪80元，已如前述，觀諸系爭
      社區年度損益表記載，收入部分包括固定收入(即房屋管
      理費)、非固定收入(即門禁卡收入、利息收入及其他收入
      等)，管理費為主要收入，支出部分包括電梯維護費、消
      防設備費、機電維護費、垃圾清潔費、公共電費、公共水
      費、修繕設備費、律師費、雜項支出等，自107年8月間起
      至108年8月間止之每月管理費實際收入為8萬814元；108
      年9月起之每月管理費實際收入介於6萬5969元至7萬8551
      元之間；107年8月1日起至109年7月31日止之每月結餘至
      多6萬餘元，其中有5個月之支出大於收入，年度結餘不超
      過30萬元(見原審卷第191至194頁)；109年8月1日起至111
      年3月31日止之每月結餘大多介於數千元至4萬餘元之間，
      其中有3個月之支出大於收入，110年度結餘款項僅13萬67
      96元(見本院卷第203至205頁)，倘若全部1樓房屋管理費
      每月每坪調整為20元，則每月管理費收入減少1萬2075元
      【(70元-20元)X1樓6戶房屋總面積241.5坪(20.7坪+47坪+
      37.6坪+47.6坪+38.2坪+50.4坪)】(見本院卷第315頁)，
      每年管理費收入減少14萬4900元(1萬2075元X12月)
　　　，恐無年度結餘款項可供運用。至於1樓住戶雖較少使用
      公共梯廳、走道，但公共設施乃維護社區安全及維持建物
      正常運作所必要，其管理良窳攸關社區整體生活品質及價
      值，尚無從以1樓住戶使用之頻率較少，而認無庸負擔該
      部分管理費用。上訴人復自承：系爭社區鄰近公寓大廈之
      管理費收費標準每坪60至80元之間等語(見本院卷第126頁
　　　)，足見上開決議關於系爭社區1樓房屋應分擔之管理費為
      每月每坪70元部分，並無顯不合理、公平情形，難認有何
      違反公序良俗，或構成權利濫用。是以，上訴人主張：系
      爭社區108年區權人會議決議關於全部1樓房屋定額分擔管
      理費超過每月每坪20元部分，違反民法第72條、第148條
      第1項規定，依管理條例第1條第2項適用民法第56條第2項
      規定，應屬無效云云，亦非可採。
　(四)上訴人依民法第184條第1項前段規定，請求被上訴人賠償
      租金損失35萬1000元，有無理由？
　　  按因故意或過失，不法侵害他人之權利者，負損害賠償責
      任，民法第184條第1項前段定有明文。準此，侵權行為損
      害賠償請求權，以有故意或過失不法侵害他人權利為其成
      立要件，若其行為並無不法，即無賠償之可言。上訴人主
      張：系爭社區103年區權人會議決議關於停車位不得租給
      非住戶之人使用部分，違反分管契約及管理條例第33條第
      3款規定，乃不法侵害伊就所有停車位之使用方式，致伊
      受有自107年6月14日起至109年8月14日止共26個月，無法
      出租編號15、18、20、21等4個汽車停車位及9個機車停車
      位予非住戶使用，受有租金損失合計35萬1000元(2700元X
      4X26月+300元X9X26月)云云(見本院卷第350頁)。惟查，
      系爭社區103年區權人會議決議關於停車位不得租給非住
      戶之人使用部分，未違反分管契約，亦非屬變更起造人於
      申請建造執照時所成立之約定專用部分，並無違反管理條
      例第33條第3款規定之情形，已如前開㈡之⒍所述，則被上
      訴人執行上開決議，即無不法可言，核與侵權行為之要件
      不符。從而，上訴人依民法第184條第1項前段規定，請求
      被上訴人賠償租金損失35萬1000元，洵屬無據。
　(五)上訴人依民法第179條規定請求被上訴人返還其代日盛銀
      行清償之管理費、管理基金及消防分攤合計11萬9297元，
      有無理由？　
　　⒈按無法律上之原因而受利益，致他人受損害者，應返還其
      利益，民法第179條前段定有明文。又不當得利返還請求
      權，須當事人間財產損益變動，即一方所受財產上之利益
　　　，與他方財產上所生之損害，係由於無法律上之原因所致
      者，始能成立，倘受益人基於債權或物權或其他權源取得
      利益，即屬有法律上之原因受利益（最高法院101年度台
      上字第1411號判決意旨參照）。
    ⒉上訴人主張：被上訴人另案起訴請求0○0號5樓房屋前區分
      所有權人日盛銀行給付移轉登記前積欠之管理費、管理基
      金及消防分攤合計11萬9297元，伊迫於壓力始先行墊付
　　　，惟日盛銀行否認其應負擔上開費用，伊對被上訴人所為
      清償，乃非債清償，不生清償效力，爰依不當得利法律關
      係請求被上訴人返還云云，固提出收據影本為證，其上記
      載：「立收據人馬夢燕(即上訴人)代替日盛國際商業銀行
      股份有限公司償還○○○○00-5樓(....0-0號5樓)之大樓管理
      費，項目如下：⒈ 管理基金新台幣20000元。⒉消防分攤新
      台幣12857元。⒊管理費2015年8月份至9月份（每坪200元X
      23.5坪X2個月）共新台幣9400元。⒋管理費2015年10月份
      至2018年7月份（應係2018年6月份之誤載，每個月管理費
      1880元X33個月）共新台幣62040元。⒌機械車位管理費（
      編號18號)之2016年6月份到2018年6月份(每個月管理費60
      0元X25個月）共新台幣15000元。 以上總計為新台幣1192
      97元，已由馬夢燕小姐代為繳清....」(見原審湖調字卷
      第87頁)。惟查，0○0號5樓房屋原為日盛銀行所有，日盛
      銀行於107年5月23日以買賣為原因，將該房屋所有權移轉
      登記予訴外人呂思辰，呂思辰再於107年6月14日以買賣為
      原因移轉登記予上訴人，上訴人嗣於108年7月24日以買賣
      為原因移轉登記予鄒榮華，有建物登記謄本及異動索引可
      稽(見原審卷第324、330至332頁)。被上訴人於107年12月
      21日另案起訴請求日盛銀行給付113萬413元本息(其中含0
      ○0號5樓房屋自104年8月起至107年6月止之管理費、管理
      基金及消防分攤費用10萬4297元、編號18機械停車位自10
      5年6月起至107年6月止之管理費1萬5000元，合計11萬929
      7元)，上訴人於108年8月1日即另案第一審審理期間，代
      日盛銀行向被上訴人清償0○0號5樓房屋自104年10月起至1
      07年6月止之管理費、管理基金及消防分擔費用、編號18
      機械停車位自105年6月起至107年6月止之管理費，合計11
      萬9297元，被上訴人乃對日盛銀行撤回該部分之起訴，有
      被上訴人於另案提出之起訴狀、收據及民事訴之變更狀可
      稽(見外放之另案調字影印卷第3至8頁、一審影印卷㈠第42
      5、429至431、441頁)，上訴人於本院自承
　　　：兩造於另案訴訟外達成和解，伊幫日盛銀行代繳管理費
　　　、管理基金及消防分擔費用，合計11萬9297元等語(見本
      院卷第64頁)，足見兩造於另案達成訴訟外和解，上訴人
      同意為日盛銀行代償0○0號5樓房屋積欠之上開費用，上訴
      人係基於兩造間和解契約向被上訴人為清償，則被上訴人
      受領上訴人給付之11萬9297元，自非無法律上之原因，不
      構成不當得利，上訴人前開主張，要無可採。
五、綜上所述，上訴人請求㈠確認系爭社區103年區權人會議「
　　討論事項及決議」第1案就修正系爭規約第2條第4項第2款規
    定關於「停車位不得租給非住戶之人使用」部分所為之決議
　　無效；㈡確認系爭社區108年區權人會議「議題討論及表決
　　」第1案就修正系爭規約第17條第2項第1款規定關於系爭社
    區全部1樓房屋定額分擔管理費超過每月每坪20元部分所為
    之決議無效；㈢依民法第184條第1項前段規定，請求被上訴
    人給付35萬1000元，及自起訴狀繕本送達翌日起至清償日止
　　，按年息5%計算之利息；㈣依民法第179條前段規定，請求被
    上訴人給付11萬9297元，及自起訴狀繕本送達翌日起至清償
    日止，按年息5%計算之利息，均為無理由，應予駁回。原審
    為上訴人敗訴之判決，並無不合。上訴意旨指摘原判決不當
    ，求予廢棄改判，為無理由，應駁回其上訴。
六、本件事證已臻明確，兩造其餘之攻擊或防禦方法及所用之證
    據，經本院斟酌後，認為均不足以影響本判決之結果，爰不
    逐一論列，附此敘明。
七、據上論結，本件上訴為無理由，依民事訴訟法第449條第1項
    、第78條，判決如主文。　　　
中　　華　　民　　國　　111 　年　　7 　　月　　29　　日
                  民事第二十一庭
                        審判長法  官  翁昭蓉
                              法  官  林哲賢
                              法  官  鍾素鳳
正本係照原本作成。
不得上訴。
中　　華　　民　　國　　111 　年　　8 　　月　　1 　　日
                              書記官  林虹雯